ACORDAO-COMPLETO-2321977

ACÓRDÃO 4271/2020 ATA 9/2020 - PRIMEIRA CÂMARA

VISTOS, relatados e discutidos este recurso de reconsideração interposto por Marcos Túlio de Melo, ex-Presidente do Conselho Federal de Engenharia e Agronomia-Confea, contra o Acórdão 4.223/2017, mantido pelo Acórdão 550/2018-TCU-Primeira Câmara;
ACORDAM os Ministros do Tribunal de Contas da União, reunidos em sessão da Primeira Câmara, ante as razões expostas pelo Relator e com fundamento nos artigos 32, inciso I, e 33 da Lei 8.443/1992, em:
9.1. conhecer dos recursos de reconsideração, para, no mérito, negar-lhes provimento; e
9.2. dar ciência desta deliberação aos interessados, à Procuradoria da República no Estado no Distrito Federal e ao recorrente.

Recurso de reconsideração em tomada de contas especial

Primeira Câmara

Conselho Federal de Engenharia e Agronomia.

3. Interessados/Responsáveis/Recorrentes:
3.1. Responsáveis: Celso Augusto Schroder (XXX.220.530-XX); Federacao Nacional dos Jornalistas - Fenaj (34.078.576/0001-93); José Tadeu da Silva (XXX.451.168-XX); Marcos Túlio de Melo (XXX.866.186-XX); Sergio Murillo de Andrade (XXX.993.119-XX)
3.2. Recorrente: Marcos Túlio de Melo (XXX.866.186-XX).

13.1. Ministros presentes: Benjamin Zymler (na Presidência), Walton Alencar Rodrigues (Relator), Bruno Dantas e Vital do Rêgo.
13.2. Ministros-Substitutos presentes: Augusto Sherman Cavalcanti e Weder de Oliveira.

WALTON ALENCAR RODRIGUES

Ministro-Substituto Augusto Sherman Cavalcanti.

Adoto, como relatório, a instrução final (peça 102) , que contou com a anuência titular da unidade técnica e do Ministério Público (peças 104 e 105) :
"INTRODUÇÃO
Trata-se de recurso de reconsideração interposto por Marcos Túlio de Melo (R001-Peça 72) , ex-Presidente do Conselho Federal de Engenharia e Agronomia-Confea, por meio do qual se insurge contra o Acórdão 4.223/2017, mantido pelo Acórdão 550/2018-TCU-Primeira Câmara, Relator Ministro-Substituto Augusto Sherman Cavalcanti. O Acórdão recorrido foi prolatado na sessão de julgamento do dia 6/6/2017-Ordinária e inserto na Ata 19/2017-1ª Câmara (Peça 63) .
1.1. A deliberação recorrida apresenta o seguinte teor:
VISTOS, relatados e discutidos estes autos de tomada de contas especial instaurada pelo Conselho Federal de Engenharia e Agronomia (Confea) em desfavor da Federação Nacional dos Jornalistas (Fenaj) e do Sr. Sérgio Murillo de Andrade, ex-Presidente da Fenaj, em decorrência da omissão no dever de prestar contas dos recursos transferidos à federação, no valor de R$ 100.000,00, em 18/12/2007, com o fito de auxiliar o Conselho na realização e na divulgação do IV Prêmio Confea de Jornalismo,
ACORDAM os Ministros do Tribunal de Contas da União, reunidos em Sessão da 1ª Câmara, em:
9.1. julgar, com fundamento nos arts. 1º, inciso I, 16, inciso III, alíneas "b" e "c", 19, caput, e 23, inciso III, da Lei 8.443/1992, irregulares as contas da Federação Nacional dos Jornalistas (Fenaj) e do Sr. Sérgio Murillo de Andrade, condenando-os solidariamente em débito e fixando-lhes o prazo de quinze dias, a contar da notificação, para comprovarem perante este Tribunal, nos termos do art. 214, inciso III, alínea "a", do RI/TCU, o recolhimento aos cofres do Conselho Federal de Engenharia e Agronomia (Confea) , da importância de R$ 100.000,00 (cem mil reais) , atualizada monetariamente e acrescida dos juros de mora, calculados a partir de 18/12/2007 até a data do efetivo recolhimento, na forma da legislação em vigor;
9.2. aplicar individualmente à Federação Nacional dos Jornalistas (Fenaj) e ao Sr. Sérgio Murillo de Andrade a multa prevista no art. 57 da Lei 8.443/1992, no valor de R$ 10.000,00 (dez mil reais) , fixando-lhes o prazo de quinze dias, a contar da notificação, para comprovarem, perante este Tribunal, nos termos do art. 214, inciso III, alínea "a", do RI/TCU, o recolhimento das referidas quantias ao Tesouro Nacional, atualizadas monetariamente desde a data do presente Acórdão até a data do efetivo recolhimento, se forem pagas após o vencimento, na forma da legislação em vigor;
9.3. aplicar ao Sr. Marcos Túlio de Melo a multa prevista no art. 58, inciso II, da Lei 8.443/1992 c/c art. 268, inciso II, do RI/TCU, no valor de R$ 4.000,00 (quatro mil reais) , fixando-lhe o prazo de quinze dias, a contar da notificação, para comprovar, perante este Tribunal, nos termos do art. 214, inciso III, alínea "a", do RI/TCU, o recolhimento da referida quantia ao Tesouro Nacional, atualizada monetariamente desde a data do presente Acórdão até a data do efetivo recolhimento, se for paga após o vencimento, na forma da legislação em vigor;
9.4. autorizar, desde logo, nos termos do art. 28, inciso II, da Lei 8.443/92, a cobrança judicial das dívidas, caso não atendida a notificação;
9.5. remeter cópia dos elementos pertinentes à Procuradoria da República no Distrito Federal para ajuizamento das ações civis e penais que entender cabíveis, com fundamento no art. 16, § 3º, da Lei 8.443/1992. (ênfases acrescidas) 
HISTÓRICO
A presente Tomada de Contas Especial-TCE foi instaurada pelo Conselho Federal de Engenharia e Agronomia (Confea) em desfavor da Federação Nacional dos Jornalistas (Fenaj) e de Sérgio Murillo de Andrade, ex-Presidente da Fenaj, em decorrência da omissão no dever de prestar contas dos recursos transferidos à federação por meio do Convênio 914/2007, no valor de R$ 100.000,00, em 18/12/2007, com o fito de auxiliar o Conselho na realização e na divulgação do IV Prêmio Confea de Jornalismo. 
1.2. A referida premiação consistiu em concurso público voltado para premiar jornalistas que elaborassem e divulgassem, nos meios de comunicação, trabalhos ou reportagens sobre boas práticas e outros eventos profissionais das áreas de engenharia, arquitetura, agronomia, geologia, geografia e meteorologia na vida econômica, política e social brasileira.
1.3. Inicialmente, o Confea intentou conduzir o concurso isoladamente, mas se deparou com reduzida quantidade de inscrições. Assim, a autarquia buscou o auxílio da Fenaj, vindo a firmar o convênio em 1/8/2007.
1.4. Segundo o projeto datado de 29/6/2007, a Fenaj deveria executar ações de divulgação do prêmio junto à classe jornalística, utilizando jornais/informativos, sites, correio eletrônico e eventos vinculados à federação, apoio no planejamento e consultoria na organização dos procedimentos de julgamento, divulgação de resultados e solenidade de entrega.
1.5. O prazo para prestação de contas expirou em 14/2/2008, sem que a convenente tenha cumprido a obrigação.
1.6. No âmbito deste Tribunal, foi autuada denúncia, TC-Processo 008.202/2010-9, tratando, entre outros pontos, da omissão da prestação de contas do Convênio em tela (Peça 1, p. 148-150) . Constatado que os elementos apresentados pela Fenaj não atendiam às obrigações assumidas da celebração do convênio, a denúncia foi convertida em TCE. 
1.7. Em consequência, a Fenaj foi citada pelo valor integral repassado, consoante o Acórdão 2427/2010-TCU-Plenário (Peça 1, p. 178-179) .
1.8. O Acórdão 3084/2011-TCU-Plenário, Relator Ministro-Substituto Augusto Sherman Cavalcanti, julgou a TCE (TC-Processo 029.081/2010-6) , porém não emitiu juízo de mérito sobre as ocorrências relativas ao Convênio 914/2007 diante da necessidade de aprofundamento das apurações. Assim, o item 9.6 da referida deliberação determinou ao Confea que avaliasse a efetiva realização das atividades e, caso houvesse quantia a ser restituída, adotasse as providências para o ressarcimento (Peça 1, p. 204) .
1.9. Em atendimento, o Confea concluiu que havia evidência apenas da distribuição do edital do concurso na lista de e-mails da Fenaj, da publicação de matérias sobre o evento no jornal eletrônico da federação e da divulgação do nome dos premiados. Segundo avaliação do Conselho, não havia comprovação da execução das demais ações. No tocante à prestação de contas financeira, concluiu-se pela não comprovação das despesas declaradas ante a ausência de documentação fiscal comprobatória (Peça 1, p. 220-224 e Peça 2, p. 100) 
1.10. Em seguida, foram citados solidariamente a Fenaj e Sérgio Murillo de Andrade, em decorrência da não comprovação, por meio da prestação de contas apresentada, da aplicação dos recursos recebidos por meio do Convênio 914/2007.
1.11. Ademais, foi realizada a audiência de Marcos Túlio de Melo, ora recorrente, em razão de irregularidades na celebração do Convênio firmado.
1.12. No que concerne ao presente recurso, o Exmo. Relator a quo deixou de acolher a proposição da unidade técnica, Secretaria de Controle Externo da Previdência, do Trabalho e da Assistência Social-SecexPrevi, e do Ministério Público junto ao TCU - MPTCU de julgar irregulares as contas do recorrente, por entender que o gestor não fora citado pelo débito objeto desta TCE e não foi arrolado como responsável pela ocorrência que o originou, conquanto tenha mantido as irregularidades referentes à ausência de movimentação dos recursos do convênio em conta bancária específica e à ausência do exercício da função gerencial fiscalizadora, dentro do prazo regulamentar de execução e prestação de contas do convênio (art. 2º, § 1º, 7º e 23 da IN STN 1/1997) . 
1.13. Propôs, por consequência, o julgamento pela irregularidade das contas da Fenaj e de Sérgio Murillo de Andrade, mantendo a condenação em débito integral e a aplicação de multa do art. 57 da Lei 8.443/1992 a estes dois responsáveis, além da multa prevista no art. 58, inciso II da Lei Orgânica ao recorrente, nos termos do Voto apresentado à Peça 64. Proposta que foi encampada pelos demais Membros do Colegiado desta Corte de Contas.
1.14. A Fenaj e Sérgio Murillo de Andrade opuseram, em seguida, embargos de declaração (R002-Peça 76) , os quais foram conhecidos e, no mérito, rejeitados, nos termos do Acórdão 550/2018-TCU-Primeira Câmara, Relator Ministro-Substituto Augusto Sherman Cavalcanti (Peça 78) .
1.15. Irresignado com o julgamento, o gestor interpôs o presente recurso de reconsideração, que se fundamenta nos fatos que, adiante, passar-se-á a relatar.
EXAME DE ADMISSIBILIDADE
Reitera-se o exame preliminar de admissibilidade efetuado por esta Secretaria (Peça 90) , ratificado pelo Exmo. Ministro Walton Alencar Rodrigues (Peça 93) , que concluiu pelo conhecimento do recurso de reconsideração, nos termos dos art. 32, inciso I, e 33 da Lei 8.443/1992, c/c o art. 285 do RI/TCU, suspendendo-se os efeitos dos itens 9.3 e 9.4 do Acórdão recorrido.
 EXAME DE MÉRITO
Delimitação
1.16. Constitui objeto do presente recurso definir se o gestor atuou de forma escorreita no âmbito de suas funções.
Da atuação escorreita do gestor no âmbito de suas funções.
1.17. Contesta a aplicação da multa e solicita seu afastamento, com base nos seguintes argumentos (Peça 72, p. 4-8) :
	a) informa que o art. 7º, inciso XIX, da IN/STN 1/1997, trata do compromisso do Convenente de movimentar os recursos em conta bancária específica. Repete o entendimento de que a conta específica pode ser qualquer conta corrente mantida pela Convenente, não necessariamente aquela prevista no ajuste;
	b) compreende que, como foi determinada a devolução da totalidade dos recursos, não se pode considerar "qualquer critério afeto à eventual obstrução do controle da aplicação dos recursos";
	c) alega que, ainda assim, a não utilização de conta específica só poderia ser imputada à Fenaj, uma vez que "a conta bancária utilizada não foi critério preponderante para o julgamento da irregularidade, mas sim a ausência de comprovação da aplicação dos recursos no objeto conveniado";
	d) relembra o item 4.1 do termo de convênio e reafirma que a função gerencial fiscalizadora do Confea estava absolutamente garantida, nos termos dos itens 4.1.3 e 4.1.4, estando a Convenente obrigada, ainda, aos relatórios de execução, a serem apresentados à Comissão de Controle e Sustentabilidade do Sistema (CCSS) do Confea, com os conteúdos tratados nos itens 4.1.4.1, 4.1.5 a 4.1.10 do termo de convênio;
	e) reprisa que para todas as questões referentes ao poder gerencial e fiscalizador da Administração existe a prestação de contas institucional à Comissão de Articulação Institucional do Sistema (CAIS) do Confea;
	f) argumenta, uma vez mais, que o Confea é dotado de estrutura complexa e especializada, não competindo direta e pessoalmente ao dirigente máximo da Autarquia o trâmite burocrático administrativo referente ao controle individual e específico do andamento dos processos;
	g) suscita que a omissão em questão não pode ser imputada exclusiva e isoladamente a ele, "uma vez que o Convênio é claro e expresso ao conferir às Comissões do Confea prerrogativas de fiscalização da avença";
	h) clama ser necessária a audiência dos Conselheiros, o que atrapalharia o andamento desta TCE, como ponderou o Relator a quo ao perpassar pela questão atinente ao Plano de Trabalho. Aduz, em seguida, em atenção ao princípio de equidade, que deveria haver o afastamento da irregularidade, com o consequente cancelamento da multa imposta.
Análise:
1.18. Cabe divisar que a Fenaj e Sérgio Murillo de Andrade, seu presidente à época, foram responsabilizados pelo dano ao Erário, representado pela totalidade dos valores repassados ao órgão sem comprovação das despesas correspondentes (itens 9.1 e 9.2 do Acórdão recorrido) , enquanto o recorrente foi multa por seus atos de gestão praticados com grave infração à norma legal ou regulamentar de natureza contábil, financeira, orçamentária, operacional e patrimonial (iem 9.3 do decisum) . Ações perpetradas no mesmo Convênio, mas que não o colocam na cadeia de responsabilidade do débito e nem são elididas pelo fato de o débito ter sido imputado na integralidade.
1.19. Em verdade, se o recorrente tivesse agido de forma zelosa no âmbito de suas funções administrativas, o dano poderia ter sido evitado, o que de fato não ocorreu e, por conseguinte, conduziu este Tribunal a admoestar a conduta do recorrente e a aplicar a multa contestada.
1.20. De fato, neste caso específico, a análise cabível a afastar a imputação da multa reside na comprovação documental de que o responsável, ora recorrente, teria, à época, tomado todas as medidas de sua alçada para assegurar a execução das despesas dentro dos ditames legais. Com efeito, caso se chegue à conclusão de que os argumentos e os documentos, acostados aos autos pelo responsável, são hábeis o suficiente para comprovar a ação diligente deste, a multa que lhe foi cominada, posto que terá perdido seu suporte de validade, deverá ser relevada. 
1.21. A contrario sensu, evidentemente, se a argumentação e a documentação carreada aos autos não se mostrar materialmente suficiente a evidenciar a conduta diligente do responsável, a multa deverá ser mantida.
1.22. O Voto que fundamentou o Acórdão recorrido circunscreveu a responsabilidade do recorrente de forma categórica (Peça 64, p. 3) :
22.	 Com relação à ausência de plano de trabalho nos moldes previstos na IN STN 01/1997, o responsável defendeu que o documento considerado como plano de trabalho - o projeto de ações -  foi aprovado pelo Plenário do Confea e continha os elementos necessários, não sendo razoável exigir o mesmo detalhamento aplicável a um convênio voltado para a execução de obra.
23.	 Em consonância com a instrução, cujas análises incorporo a esta proposta, avalio que o projeto de ações não satisfazia os requisitos definidos na IN 01/1997. Como se observa às fls. 64/67 da peça 01, o documento apenas expôs as justificativas para a celebração da parceria e definiu as ações a serem executadas, mas não estabeleceu metas e, principalmente, não fixou o plano de aplicação dos recursos a serem desembolsados, ou seja, a especificação e os valores das despesas a serem realizadas pelo convenente. 
24.	 Em consequência, não se pode acolher as justificativas do gestor. Por outro lado, cabe chamar a atenção para o fato de que o projeto foi aprovado pelo Plenário do Confea (fls. 63-peça 01) . Nessa situação, verifica-se a corresponsabilidade dos demais conselheiros, os quais expressamente aprovaram o repasse financeiro à Fenaj com base nesse documento. Considerando que essa aprovação ocorreu em julho de 2007 e que esta TCE se encontra em estágio avançado, penso que não seria razoável fazer o processo retornar para promover a audiência desses responsáveis. Assim, por questão de equidade, cabe afastar a aplicação de sanção ao Sr. Marcos Túlio quanto a este tópico.
25.	 Outro aspecto importante refere-se à não exigência de que a Fenaj mantivesse conta bancária específica para movimentação dos recursos do convênio conforme preceituado pelo art. 7º, inciso XIX, da IN STN 01/1997. O Sr. Marcos Túlio de Melo defendeu que, como a Fenaj se constitui em pessoa jurídica de direito privado, não seria necessário exigir conta bancária exclusiva para movimentação dos recursos do ajuste, mas apenas que a conta fosse de sua titularidade.
26.	 Há que se concordar com a rejeição dessas justificativas conforme proposto pela unidade técnica. O depósito dos recursos em conta não específica tem o potencial de inviabilizar o estabelecimento do nexo de causalidade dos recursos com supostas despesas realizadas na execução do convênio. A inobservância à disposição normativa correspondente configurou irregularidade relevantíssima, visto que contribuiu para obstar o controle da aplicação dos recursos transferidos. Por conseguinte, cabe a aplicação de multa ao responsável.
27.	 No tocante à ausência de exercício da função gerencial fiscalizadora no prazo regulamentar de execução e de prestação de contas do convênio, o dirigente do Confea argumentou que o termo do convênio continha vários mecanismos de controle e que, em vista da complexidade e da especialização da estrutura organizacional do Conselho, não seria cabível exigir que o Presidente acompanhasse o desenvolvimento de cada processo.
28.	 Assiste razão à SecexPrevidência em não acolher a argumentação. Ao assinar o termo do ajuste, o Sr. Marcos Túlio de Melo assumiu a posição de gestor do convênio, responsabilizando-se perante a União pelo encargo de fiscalizar a execução do ajuste. Como se observa no processo, tal encargo deixou de ser exercido pelo dirigente, que não designou um fiscal para o convênio (arts. 67 e 116 da Lei 8.666/1993) , nem conjugou esforços institucionais para realização do acompanhamento e cobrança tempestiva dos relatórios de execução e da prestação de contas. Consequentemente, acato a proposta de aplicação de multa ao gestor em face da ocorrência.
29.	 Deixo de acolher a proposição de julgar irregulares as contas do Sr. Marcos Túlio de Melo, visto que o gestor não foi citado pelo débito objeto desta tomada de contas especial e não foi arrolado como responsável pela ocorrência que o originou, ou seja, a não comprovação da aplicação dos recursos repassados à Fenaj. Nesse caso, cumpre apenas sancionar o Sr. Marcos Túlio de Melo com a multa prevista no art. 58, inciso II, da Lei 8.443/1992. (ênfases acrescidas) 
1.23. Verifica-se que o princípio da legalidade preconiza que a Administração Pública só pode fazer o que a lei permite, diferindo, do entendimento da defesa e de sua aplicação na relação entre particulares, quando o sentido é inverso, resguardando a autonomia de vontade dos particulares, e lhes permitindo fazer tudo que a lei não proíba.
1.24. Logo, a atuação do administrador público não se pauta pelas vedações expressas dos órgãos de controle, mas pelos limites demarcados na legislação e pela supremacia do interesse púlico.  
1.25. A responsabilidade do então presidente do Confea, ora recorrente, advém da transferência dos valores diretamente da conta específica do convênio para outra conta corrente, fato que o recorrente não contesta, pelo contrário, reafirma ter sido responsável pelo ato administrativo, alegando que a outra conta também seria específica, por ser ter numeração própria.
1.26. A movimentação de recursos federais fora da conta bancária específica do respectivo convênio contraria os art. 7, inciso XIX, 20 e 21 da Instrução Normativa 01/1997, legislação à qual o referido gestor público deve obediência. Normativo legal que determina que os recursos transferidos sejam mantidos em conta bancária específica, elencando, exaustivamente, as situações em que o saque destes valores será permitido, entre estas hipóteses, por certo, não figura eventuais mecanismos que venham a ser adotados por quaisquer dos convenentes.
1.27. A legislação brasileira determina que, a despeito das teorias adotadas pelos gestores públicos, a despesa somente poderá ser realizada mediante saque de sua conta específica, nas formas determinadas pela norma, seja por meio de ordem bancária ou cheque nominal, que contenha todos os elementos para comprovar o devido nexo entre a despesa e o objeto do ajuste.
1.28. Observa-se que, de igual forma, não se abre exceção para a utilização de outras contas que não a específica do ajuste.
1.29. Ressalte-se, portanto, que o fato de restar imputada débito correspondente a totalidade dos recursos transferidos não torna a ilegalidade perpetrada pelo recorrente maior ou menor, pois o que se almeja atingir com punição aplicada, primordialmente, é reprimir e coibir atitudes semelhantes às encontradas na gestão em questão. Nesse sentido, a valoração da pena a ser aplicada não deve guardar qualquer relação com eventuais débitos que venham a ser determinados, pois o bem jurídico a ser resguardado, neste momento, não é o financeiro, e sim a necessária relação de transparência que deve existir na Administração Pública.
1.30. Situação de potencial dano ao Erário que só se descortinou possível em virtude da atuação do recorrente com grave infração à norma regulamentar, circunstância que subsume ao tipo previsto no inciso II do art. 58 da LOTCU.
1.31. Somente atuando nos exatos ditames legais haverá a aplicação dos recursos públicos com a devida transparência e publicidade, princípios inerentes a esta atividade, do contrário o controle destes recursos estará sendo burlado, abrindo-se, assim, inúmeras possibilidades de desvio e malversação dos valores que deveriam ser utilizados em benefício do bem comum.
1.32. De igual sorte, cabia ao recorrente atuar com o devido desvelo para os parcos recursos públicos não fosse mal versados, seja fiscalizando a execução do ajueste ou designando um fiscal para tal (arts. 67 e 116 da Lei 8.666/1993) , além de atuar, no exercício de seu cargo e posição, para determinar a realização do acompanhamento e cobrança tempestiva dos relatórios de execução e da prestação de contas.
1.33. Tais atos não competem a este ou aquele conselho da autarquia, mas aquele que firma convênios e se predispõe a conduzir de forma escorreita o Confea.
1.34. Destarte, os fundamentos para aplicação da multa foram explicitados no Relatório e no Voto que fundamentam o Acórdão recorrido, no qual restaram configuradas diversos atos administrativos praticados pelos recorrentes com grave infração à norma legal, de natureza operacional e patrimonial, cabendo ao TCU, no exercício de sua competência constitucional, admoestar os atos administrativos inquinados por meio da aplicação da multa prevista em sua Lei Orgânica, nos exatos termos do que fora feito na decisão atacada.
1.35. Diversamente, o fundamento que levou a aflição das referidas multas decorreu do cometimento de ato praticado com grave infração à norma legal de natureza contábil, financeira, orçamentária, operacional e patrimonial, cujo respaldo jurídico apoia-se no inciso II do art. 58 da Lei 8.443/1992, em virtude do desrespeito aos art. 7, inciso XIX, 20 e 21 da Instrução Normativa STN n. 1/1997, normativos que se amoldam com perfeição in casu.
CONCLUSÃO
Da análise anterior, conclui-se que restaram configuradas diversos atos administrativos praticados pelo recorrente com grave infração à norma legal, de natureza operacional e patrimonial, cabendo ao TCU, no exercício de sua competência constitucional, admoestar os atos administrativos inquinados por meio da aplicação da multa prevista em sua Lei Orgânica, nos exatos termos do que fora feito na decisão atacada. 
1.36. Ante o exposto, não foi trazido aos autos nenhum argumento que detenha o condão de modificar o julgado de origem, Acórdão 4.223/2017, mantido pelo Acórdão 550/2018-TCU-Primeira Câmara, motivo por que este não está a merecer reforma, devendo ser, por consequência, prestigiado e mantido.
PROPOSTA DE ENCAMINHAMENTO
Ante o exposto, submetem-se os autos à consideração superior, propondo-se, com fundamento nos arts. 32, inciso I e 33 da Lei 8.443/1992 e art. 285 do RI/TCU:
a) conhecer do recurso de reconsideração interposto por Marcos Túlio de Melo, (CPF XXX.866.186-XX) e, no mérito, negar-lhe provimento;
b) dar ciência do Acórdão que for prolatado às entidades/órgãos interessados, à Procuradoria da República no Estado no Distrito Federal e ao recorrente, ressaltando-se que o Relatório e o Voto que o fundamentarem podem ser consultados no endereço www.tcu.gov/acordaos, no dia seguinte ao de sua oficialização".

8.1. José Eymard Loguércio (1.441-A/OAB-DF) e outros, representando Federação Nacional dos Jornalistas - Fenaj.  
8.2. Luiz Gustavo Souza Moura (77576/OAB-MG), representando Marcos Túlio de Melo.  
8.3. Claudismar Zupiroli (12250/OAB-DF) e outros, representando Sergio Murillo de Andrade, Federacao Nacional dos Jornalistas - Fenaj e Federacao Nacional dos Jornalistas - Fenaj.

Procuradora-Geral Cristina Machado da Costa e Silva.

RECURSO DE RECONSIDERAÇÃO. ATOS PRATICADOS EM DESACORDO COM AS NORMAS APLICÁVEIS. MULTA. RAZÕES RECURSAIS INCAPAZES DE AFASTAR OS FUNDAMENTOS DA DELIBERAÇÃO RECORRIDA. CONHECIMENTO. DESPROVIMENTO.

TOMADA DE CONTAS ESPECIAL (TCE)

Secretaria de Recursos (SERUR); Secretaria de Controle Externo da Gestão Tributária, da Previdência e Assistência Social (SecexPrevi).

Trata-se de recurso de reconsideração interposto por Marcos Túlio de Melo, ex-Presidente do Conselho Federal de Engenharia e Agronomia-Confea, por meio do qual se insurge contra o item 9.3 do Acórdão 4.223/2017, mantido pelo Acórdão 550/2018-TCU-Primeira Câmara, que lhe aplicou multa de R$ 4.000,00 (quatro mil reais) , em razão da prática de atos contrários às normas que regem a gestão de recursos públicos.
Em seu recurso, o recorrente alega, em síntese, que:
a) a conta específica para a movimentação de recursos de convênio, a que se refere o art. 7º, inciso XIX, da IN/STN 1/1997, poderia ser qualquer conta corrente mantida pela Convenente, não necessariamente aquela prevista no ajuste;
b) ante a determinação para a devolução da totalidade dos recursos, restaria afastado "qualquer critério afeto à eventual obstrução do controle da aplicação dos recursos";
c) a não utilização de conta específica só poderia ser imputada à Fenaj, e que "a conta bancária utilizada não foi critério preponderante para o julgamento da irregularidade, mas sim a ausência de comprovação da aplicação dos recursos no objeto conveniado";
d) assevera a função gerencial fiscalizadora do Confea estava absolutamente garantida, nos termos de dispositivos constantes do instrumento do convênio;
e) a fiscalização estaria garantida em razão da existência de prestação de contas institucional à Comissão de Articulação Institucional do Sistema (CAIS) do Confea;
f) não caberia direta e pessoalmente ao dirigente máximo da Autarquia o trâmite burocrático administrativo referente ao controle individual e específico do andamento dos processos e que o convênio seria claro e expresso ao conferir às Comissões do Confea prerrogativas de fiscalização da avença;
h) não houve audiência dos demais Conselheiros, o que deveria levar ao afastamento da irregularidade, com o consequente cancelamento da multa imposta, em atenção ao princípio da equidade.
A unidade técnica propõe o conhecimento e o desprovimento do recurso, destacando, resumidamente, que:
o então presidente do Confea transferiu recursos do ajuste para conta que não a específica do convênio, contribuindo decisivamente para a dificuldade de demonstração do nexo causal na aplicação dos recursos;
o responsável não adotou atos necessários à fiscalização do ajuste que firmou, notadamente ao não designar fiscal para o convênio e ao não conjugar esforços institucionais para realização do acompanhamento e cobrança tempestiva dos relatórios de execução e da prestação de contas. 
Após o breve resumo, passo a decidir.
Preliminarmente, conheço do recurso, uma vez atendidos os requisitos atinentes à espécie.
No mérito, verifico assistir razão à Serur, cuja análise incorporo às razões de decidir.
O recorrente não logrou afastar os fundamentos de sua condenação, mormente porque não lhe foi atribuída responsabilidade pelo dano, mas sim a prática de atos em desacordo com as normas aplicáveis à gestão de recursos públicos,
Não merece acolhida a tese defendida pelo recorrente de que a conta específica poderia ser qualquer conta, desde que essa possuísse numeração própria. O acolhimento dessa tese implicaria reconhecer que toda e qualquer conta bancária seria específica, ainda que nela pudessem ser misturados recursos das mais diversas origens, o que é um evidente despropósito, uma conduta inaceitável que propicia todas as condições para atividades fraudulentas realizadas com recursos públicos.
Ademais, o recorrente não logrou afastar as razões do decisum que lhe imputaram ter agido de forma insuficiente na fiscalização do convênio que firmou, notadamente ao não ter designado fiscal para o ajuste e ao não adotar outras providências que seriam de se esperar daquele que assumiu o dever de bem gerir os recursos públicos.
Em não havendo elementos hábeis a afastar os fundamentos da decisão recorrida, deve-se negar provimento ao recurso. 
Ressalte-se que o que se almejou atingir com punição aplicada foi, primordialmente, reprimir e coibir atitudes semelhantes às encontradas na gestão em questão. 
Ante o exposto, acolho os pareceres e voto por que o tribunal adote o Acórdão que ora submeto à apreciação deste Colegiado.
TCU, Sala das Sessões Ministro Luciano Brandão Alves de Souza, em 7 de abril de 2020.
WALTON ALENCAR RODRIGUES 
Relator